臺灣高雄地方法院民事判決
111年度重訴字第50號
原      告  王祥讚  
訴訟代理人  張鴻欣律師                      
            曾柏鈞律師                      
被      告  第一商業銀行股份有限公司

法定代理人  邱月琴  
訴訟代理人  施志源  
            鄭曉東律師                      
            魏緒孟律師                      
上列當事人間確認債權不存在事件，臺灣臺北地方法院以110年
度重訴字第1043號裁定移送，本院民國（下同）111年6月1日言
詞辯論終結，判決如下：
    主  文
一、確認原告對被告之保證債務於逾新台幣（下同）1,237萬3,0
    74元之範圍不存在。
二、訴訟費用由被告負擔。
    事實及理由
一、原告主張：訴外人王炎成（即王滿）、王水樹、王清財及王
    壬田，於86年3月5日提供如附表所示不動產設定本金最高限
    額2,500萬元抵押權，擔保王炎成對被告之債務，王炎成即
    於86年3月15日、90年1月30日分別向被告借款1,300萬元、1
    ,200萬元（以下合稱系爭借款），並由王水樹、王清財、王
    壬田擔任借款之連帶保證人。王壬田於109年10月8日死亡，
    原告為王壬田唯一繼承人，繼承如附表編號4、6所示不動產
    。而被告於110年9月15日具狀向臺灣臺南地方法院聲請裁定
    准予拍賣如附表所示不動產，於該聲請狀中主張所積欠之借
    款本金餘額為1,237萬3,074元，但被告於上開聲請拍賣抵押
    物裁定之聲請狀中，另提及王炎成及王水樹亦為訴外人廣春
    科技企業股份有限公司（下稱廣春公司）之連帶保證人，尚
    有連帶保證債務本金25,713萬1,302元及積欠之利息、違約
    金未清償，原告於110年3月前往商議清償事宜時，被告新興
    分行副理亦表示，原告縱使清償全部系爭借款，因王炎成尚
    有廣春公司之連帶債務，銀行仍不同意於清償系爭借款後，
    塗銷原告所有如附表編號4、6所示不動產之抵押權，即無法
    發給清償證明。但因被告在王炎成就系爭借款展期，要求王
    壬田簽署後述約定書及保證書時，並未告知王炎成有系爭借
    款債務存在，亦未告知簽署上開約定書及保證書後，保證之
    範圍將有所增加，依金融消費者保護法第7條第1、2項、民
    法第247-1條第2款規定，上開約定書及保證書超出保證系爭
    借款債務範圍之條款無效，故依民事訴訟法第247條第1項規
    定起訴，並聲明：確認原告對被告之保證債務於逾1,237萬3
    ,074元之範圍不存在。
二、被告抗辯：因王炎成就系爭借款多次請求展期（即續借，延
    後清償期日），109年4月1日申請展期至110年3月15日時，
    王壬田同意簽署約定書及保證書（下稱系爭約定書、系爭保
    證書），依系爭保證書第1條所載，連帶保證人王壬田係擔
    保王炎成對被告所負現在及將來「借款、票據、保證…等」
    在本金2,500萬元限額內之債務。而王炎成除系爭借款外，
    另擔任廣春公司對被告借款之連帶保證人，而對被告負有本
    金38,009萬9,892元及其利息、違約金之連帶保證債務（下
    稱系爭保證債務【嗣經部分受償】），經被告取得本院104
    年度司執字第69912號債權憑證；而王壬田因系爭保證書之
    約定，就系爭保證債務亦對被告負有連帶保證責任。是王壬
    田對被告所負連帶保證債務範圍，包含王炎成之系爭借款債
    務及系爭保證債務，金額合計已逾2,500萬元，依系爭保證
    書所載限額，王壬田因此對被告負有2,500萬元之連帶保證
    債務；於王壬田過世後，此債務當然由其唯一繼承人即原告
    承受。並聲明：原告之訴駁回。
三、兩造之不爭執事項：
  ㈠王炎成於86年3 月15日、90年1 月30日邀王水樹、王清財、
    王壬田為連帶保證人，分別向被告銀行借貸1,300 萬元、
    1,200 萬元，上開借款債務目前未償本金為1,237萬3,074 
    元。
  ㈡王壬田於109 年10月8 日死亡，原告為其唯一繼承人。
  ㈢王壬田生前於109 年2 月4 日曾向被告銀行簽立系爭約定書
    、系爭保證書，其第1 條均載所稱一切債務，係指債務人於
    現在（含過去所負現在尚未清償）及將來對貴行所負之借款
    、票據、保證、透支、貼現、承兌、墊款、開發信用狀、委
    任保證、買入光票、進出口押匯、應收帳款承購契約、衍生
    性金融商品交易契約、信用卡契約、特約商店契約、以債務
    人為買方之買賣契約、損害賠償及其他債務，保證書上並記
    載「保證王炎成對被告銀行所負債務，以本金（幣別）新台
    幣2,500萬元為限額，願與債務人連帶負全部償付之責任」
    等語。
  ㈣王炎成因擔任廣春公司向被告銀行借款之連帶保證人，而經
    本院104 年度司執字第69912 號清償債務強制執行事件之執
    行結果，原有之本金38,009萬9,892 元及其利息、違約金之
    連帶保證債務，已有部分受償。
四、原告對被告之保證債務範圍除系爭借款債務外，是否及於  
    系爭保證債務：
    原告主張王壬田於簽訂系爭借款之借據及系爭約定書、保證
    書時，僅知悉王炎成有系爭借款債務存在，不知有系爭保證
    債務，且其僅係因系爭借款債務之展期，才同意簽署該等文
    件，而被告使王壬田簽署系爭約定書、保證書等制式之定型
    化契約文件時，並未說明王炎成除系爭借款債務外，尚有其
    他擔保債務，卻於事後逕以系爭約定書第1條及系爭保證書
    第1條約定，使王炎成所負一切債務均納入原告應負保證責
    任範圍，對原告顯失公平，依金融消費者保護法第7條第1、
    2項、民法第247-1條第2款規定，此等非公平對等之條款應
    屬無效。被告抗辯：依系爭約定書、保證書第1條之約定，
    王壬田保證王炎成對其銀行之債務，非僅只有系爭借款債務
    ，並含系爭保證債務，且本件非屬金融消費案件。經查：
　㈠金融服務業與金融消費者訂立提供金融商品或服務之契約，
    應本公平合理、平等互惠及誠信原則；金融服務業與金融消
    費者訂立之契約條款顯失公平者，該部分條款無效；契約條
    款如有疑義時，應為有利於金融消費者之解釋，金融消費者
    保護法第7條第1、2項定有明文。又所謂金融服務業，包括
    銀行業、證券業、期貨業、保險業、電子票證業及其他經主
    管機關公告之金融服務業，所謂金融消費者，指接受金融服
    務業提供金融商品或服務者，但不包括下列對象：一、專業
    投資機構，二、符合一定財力或專業能力之自然人或法人，
    同法第3條第1項、第4條第1項亦有明訂。另依照當事人一方
    預定用於同類契約之條款而訂定之契約，為左列各款之約定
    ，按其情形顯失公平者，該部分約定無效：二、加重他方當
    事人之責任者，民法第247-1條第2款亦有明文。
  ㈡被告屬銀行業，為上開金融消費者保護法所規範之金融服務
    業，甚為明確，但本件爭執所在之系爭借款，為被告貸與王
    炎成之款項，非貸與原告被繼承人王壬田之款項，即王壬田
    並非接受金融服務業者（即被告）提供金融商品或服務之人
    ，是王壬田顯非金融消費者保護法所規範之金融消費者，故
    本件爭執顯無該法第7條第1、2項之適用，甚為明確，原告
    主張依上開規定，系爭約定書及系爭保證書超出保證系爭借
    款債務範圍之約定條款無效，自無可採。
　㈢依原告提出而被告不爭執形式真正之系爭借款借據記載，王
    壬田係在系爭借款2份借據上之「連帶保證人」欄直接簽名
    ，擔任系爭借款之連帶保證人（見臺灣臺北地方法院以110
    年度重訴字第1043號卷第103至107頁【下稱系爭北院卷】）
    ，而王壬田於109年2月4日簽署之系爭約定書及保證書，為
    銀行業者事先繕印用於同類借款之制式文件，且其上並無適
    用年限之記載（見系爭北院卷第75至77頁），則86年3月15
    日、90年1月30日王壬田於系爭借款借據簽署擔任連帶保證
    人時，並未一併簽署與系爭約定書、系爭保證書相同性質之
    文件，應可認定，否則被告並無需在系爭借款辦理展期時，
    重複要求王壬田需簽署系爭約定書及系爭保證書（被告亦未
    說明王壬田前有簽署同類文件，且未提出，併予敘明），則
    原告主張王壬田於同意擔任系爭借款連帶保證人時，其同意
    之保證範圍，僅及於系爭借款，堪認與事實相符，應可採信
    。
　㈣依原告提出之被告通知（王壬田）系爭借款展期之授信展期
    通知書顯示，系爭2筆借款於106、107、108、109年各展期1
    次，展延時間均為1年，有授信展期通知書附卷可稽（見本
    院卷第45至59頁），而被告亦不否認係因系爭借款之辦理展
    期，因而要求王壬田於109年2月4日簽署系爭約定書及系爭
    保證書（見本院卷第65頁答辯二狀），由上開事實顯示，在
    被告銀行規定之制式流程中，並非同意辦理系爭借款之展期
    ，擔任連帶保證人之王壬田即需另簽署類如系爭約定書及系
    爭保證書之文件（之前的展期並未簽署），被告要求王壬田
    簽署系爭約定書及系爭保證書，另有動機考量，應可認定。
    被告要同意系爭借款於109年間再辦理展期，可要求一般借
    款人或其他類如原保證人之關係人，另提供其他可信賴原借
    款在展期後可依約清償之擔保條件，此雖合於一般經驗法則
    ，但主要是需讓當事者知悉其有額外提供擔保，則在合意約
    定之下，基於契約自由原則，原則上即無所謂不公平可言。
    但系爭約定書及系爭保證書為事先大批繕印之制式文件，堪
    認屬民法第247-1條第2款所規定，依照當事人一方（指被告
    ）預定用於同類契約之條款而訂定之契約。且系爭保證書之
    抬頭即「保證書」，形式上觀之，即為關於保證之文件，而
    王壬田前既已擔任王炎成借貸系爭借款之連帶保證人，則被
    告要求其在王炎成就系爭借款再辦理貸款時，簽署稱為「保
    證書」之文件，及內容大致相同之系爭約定書時，除非有特
    殊之說明，當難期待王壬田可清楚知悉系爭約定書及系爭保
    證書之簽署，將使其應負責之保證範圍大幅度增加，尤其王
    壬田於簽署上開文件之同年即去世（見兩造不爭執事項㈡、㈢
    ），堪認其在簽署系爭約定書及系爭保證書時，注意力及識
    別能力已無可能維持在最好之情況下。而本件被告僅辯稱王
    壬田有簽署系爭約定書及系爭保證書，並未說明在簽署時已
    明白告知王壬田，簽署之結果保證範圍將大為增加（由原先
    僅限於系爭借款債務，變更為亦及於系爭保證債務），亦未
    提出相關事證加以證實，則原告主張系爭約定書及系爭保證
    書之簽署，有民法第247-1條第2款所規定，依照當事人一方
    預定用於同類契約之條款而訂定之契約（指系爭約定書及系
    爭保證書），有加重王壬田保證責任，而顯失公平之情形，
    堪認即與事實相符，則原告主張王壬田之保證範圍僅及於系
    爭借款債務，迄今之借款本金餘額為1,237萬3,074元（被告
    就系爭借款債務之本金餘額並無爭執，見系爭北院卷第39至
    71頁答辯狀），而不及於因系爭約定書及系爭保證書之簽署
    所及之系爭保證債務，即系爭約定書及保證書超出保證系爭
    借款債務範圍之條款無效，應認合於民法第247-1條第2款之
    規定，於法有據。
五、綜上所述，原告訴請確認原告對被告之保證債務於逾1,237
    萬3,074元之範圍不存在，於法有據，應予准許。然原告所
    有如附表編號4、6所示不動產所擔保之範圍，為王炎成（即
    王滿）對被告之債務，有土地登記第一類謄本附卷可稽（見
    系爭北院卷第17至19頁），非僅限於王壬田所保證之王炎成
    系爭借款債務，故本件確認之結果，不表示被告清償系爭借
    款債務後，被告即有同意塗銷如附表編號4、6所示不動產抵
    押權之義務，併予敘明。再者，本件事證已臻明確，兩造其
    餘攻擊防禦方法及所舉證據，經審酌認與判決結果不生影響
    ，爰不逐一論列，併此敘明。
六、據上論結，本件原告之訴為有理由，判決如主文。　　　　　　　　　　　　　　
中　　華　　民　　國　　111 　年　　6 　　月　　15　　日
                    民事第八庭  法　官　鄭峻明
以上正本係照原本作成。
如對本判決上訴，須於判決送達後20日內向本院提出上訴狀。如
委任律師提起上訴者，應一併繳納上訴審裁判費。
中　　華　　民　　國　　111 　年　　6 　　月　　15　　日
                                書記官　洪光耀
附表：
編號 不動產坐落地號或建號 權利範圍 所有權人 1 臺南市○○區○○段00地號土地   1/4 王炎成 2    1/4 王水樹 3    1/4 王清財 4    1/4 王壬田 5 臺南市○○區○○段000○號建物 （門牌：臺南市○○區○○路00○00號，坐落上開土地）   1/1 王水樹 6 臺南市○○區○○段000○號建物 （門牌：高雄市○○區○○路00○00號，坐落上開土地）   1/1 王壬田 備註：王壬田過世後，編號4、6號不動產由原告繼承取得。